【裁判字號】    89,台上,4547
【裁判日期】    890728
【裁判案由】    違反稅捐稽徵法等
【裁判全文】
最高法院刑事判決                              八十九年度台上字第四五四七號
    上  訴  人  甲○○
右上訴人因違反稅捐稽徵法案件，不服臺灣高等法院，中華民國八十七年五月二十九
日第二審判決（八十七年度上訴字第八五二號，起訴案號：臺灣臺北地方法院檢察署
八十六年度偵字第八四七二號），提起上訴，本院判決如左：
    主  文
原判決撤銷，發回台灣高等法院。
    理  由
本件原判決認定上訴人甲○○於民國八十二年間係台北市○○○路○段三八號地下一
樓凡爾賽有限公司（下稱凡爾賽公司）負責人，為從事業務之人兼納稅義務人，負有
據實登載營利事業所得稅結算申報書及製作薪資所得扣繳暨免扣繳憑單（下稱扣繳憑
單）之義務，明知鄧明志於八十二、八十三年度各僅利用寒假期間自當年一月間起在
該公司打工至同年二月止，而八十二年三月起至同年十二月並未在該公司服務，八十
二年度僅支薪新台幣（下同）五萬二千元，竟基於概括犯意，於八十三年三月間，使
不知情之會計，在其業務上製作之扣繳憑單及八十二年度（原判決誤載為八十三年度
）營利事業所得稅結算申報書之業務文書上，登載鄧明志八十二年一月至八十二年十
一月領取薪資二十三萬一千元，八十二年十二月至八十三年二月領取薪資五萬八千元
，復於八十三年五月三十一日持前開扣繳憑單及營利事業所得稅結算申報書，向財政
部台北市國稅局申報凡爾賽公司八十二年度營利事業所得稅，而逃漏稅捐五萬七千七
百五十元，足以生損害於鄧明志及稅捐稽徵機關核稅之正確性等情，因而維持第一審
法院論處上訴人公司負責人，為納稅義務人以詐術逃漏稅捐罪刑（處有期徒刑五月）
之判決，駁回上訴人在第二審之上訴，固非無見。
惟查：（一）依卷附凡爾賽公司八十二年度營利事業所得稅結算申報書之記載，其申
報之所得期間，係自八十二年一月一日起至同年十二月三十一日止（見第一審卷第七
十頁），則其據以申報扣抵營業收入之員工薪資，亦應以發生在該年度者為限，原判
決事實欄內祇記載：「上訴人利用不知情之會計，在其業務上製作之扣繳憑單及八十
二年度（原判決誤載為八十三年度）營利事業所得稅結算申報書之業務文書上，登載
鄧明志八十二年一月至八十二年十一月領取薪資二十三萬一千元，八十二年十二月至
八十三年二月領取薪資五萬八千元」，而對凡爾賽公司於八十二年度虛報之鄧明志之
薪資究為若干﹖並未明確認定，自不足為適用法律之依據。又依卷附凡爾賽公司變更
登記事項卡之記載及上訴人供稱：「被告（即上訴人）於八十二年二月十七日申請變
更登記，任凡爾賽公司董事，於八十二年六月十六日任代表人，於八十三年五月十九
日該公司變更代表人為周文寬」（見偵八四七二號卷第二三頁、第五八至六三頁），
如若無誤，上訴人自八十三年五月二十日起即非凡爾賽公司負責人，而以該公司名義
製作之鄧明志八十二年十二月至八十三年二月領取薪資五萬八千元之扣繳憑單，復係
以周文寬為扣繳義務人（見同上卷第三四頁），則該公司製作鄧明志八十二年十二月
份薪資扣繳憑單及於八十三年五月三十一日持鄧明志扣繳憑單及營利事業所得稅結算
申報書，向財政部台北市國稅局申報凡爾賽公司八十二年度營利事業所得稅等行為，
是否仍係上訴人所為﹖若不是，其為何仍應就此部分行為負責，自應探入研求剖析釐
清。（二）原判決認定：「甲○○明知鄧明志於八十二、八十三年度各僅利用寒假期
間自當年一月間起在該公司打工至同年二月止，而八十二年三月起至十二月並未在該
公司服務，八十二年度僅支薪五萬二千元，竟基於概括犯意，於八十三年三月間使不
知情之會計，在其業務上製作之扣繳憑單及八十二年度營利事業所得稅結算申報書等
業務文書上，登載鄧明志八十二年一月至八十二年十一月領取薪資二十三萬一千元，
八十二年十二月至八十三年二月領取薪資五萬八千元，復於八十三年五月三十一日持
前開扣繳憑單及營利事業所得稅結算申報書，向財政部台北市國稅局申報凡爾賽公司
八十二年度營利事業所得稅」，如若屬實，則上述「扣繳憑單」除係刑法第二百十五
條業務上登載不實之文書外，是否亦屬行為時商業會計法第十三條所規定之商業會計
憑證（該法在上訴人行為後，於八十四年五月十九日、八十七年十月二十九日先後修
正公布，舊法第十三條，修正為新法第十五條）。此關係上訴人所為有無觸犯行為時
商業會計法第六十六條第一款「商業負責人以明知為不實之事項，而填製會計憑證」
（新法修正為第七十一條第一款）之問題，原審未詳加調查、審認，遽為判決，自難
謂為適法。（三）公司為法人，公司負責人為自然人，二者在法律上並非同一人格主
體。公司負責人為公司之代表，其為公司所為行為，應由公司負責。故公司負責人為
公司以詐術或其他不正當方法逃漏稅捐，因納稅義務人為公司，其所觸犯稅捐稽徵法
第四十一條之罪之犯罪或受罰主體，仍為公司，而非公司負責人，僅因公司於事實上
無從擔負自由刑之責任，基於刑事政策上之考慮，同法第四十七條第一款將納稅義務
人之公司應處徒刑之規定，轉嫁於公司負責人。是公司負責人依該條款而適用徒刑之
處罰，乃屬轉嫁代罰之性質，並非因其本身之犯罪而負行為責任。又刑法第五十五條
所規定之牽連犯，必須同一人犯一罪而其方法或結果行為另犯他罪名，始克相當；亦
即必須同一犯罪主體之二個以上犯罪行為間，具有目的與方法、或目的與結果之關係
，始得從一重處斷。公司負責人為納稅義務人之公司以詐術或其他不正當方法逃漏稅
捐，既非稅捐稽徵法第四十一條之犯罪或受罰主體，僅依同法第四十七條第一款之規
定，代替公司受徒刑之處罰，自與其本身為犯罪主體所犯其他罪名（如刑法第二百十
六條、第二百十五條、商業會計法第七十一條第一款等罪）間，不具牽連犯關係。第
一審判決主文諭知：「甲○○公司負責人，納稅義務人以不正當方法逃漏稅捐」罪刑
，原判決予以維持，顯意指本件納稅義務人係凡爾賽公司，則其事實記載：「甲○○
於民國八十二年間係台北市○○○路○段三八號地下一樓凡爾賽公司負責人，為從事
業務之人兼納稅義務人」，似又認定上訴人為納稅義務人，此已有證據上理由矛盾之
違法；又依前揭說明，上訴人涉犯稅捐稽徵法第四十一條之罪，其犯罪或受罰主體應
為凡爾賽公司，而非上訴人；此罪自與上訴人本身為犯罪主體所犯刑法第二百十六條
、第二百十五條之罪間，無牽連犯關係，而應併合處罰，原判決認其間有牽連犯關係
，致依刑法第五十五條規定從一重處斷，亦有適用法則不當之違法。以上，或係上訴
意旨所指摘，或為本院得依職權調查之事項，應認原判決有撤銷發回之原因。又上訴
人行為後，商業會計法先後於八十四年五月十九日、八十七年十月二十九日修正公布
施行，分別於八十四年五月二十一日、八十七年十一月一日生效，其中舊法第六十六
條第一款修正為新法第七十一條第一款，案經發回，應注意比較適用，併此明。
據上論結，應依刑事訴訟法第三百九十七條、第四百零一條，判決如主文。
中      華      民      國    八十九    年      七      月    二十八    日
                              最高法院刑事第一庭
                                  審判長法官  施  文  仁
                                        法官  張  淳  淙
                                        法官  林  永  茂
                                        法官  蕭  仰  歸
                                        法官  蔡  清  遊
      右正本證明與原本無異
                                              書  記  官
中      華      民      國    八十九    年      八      月      三      日


司法院資訊處製作；財團法人民間司法改革基金會備份。
